【裁判字號】    88,訴,723
【裁判日期】    890121
【裁判案由】    侵權行為損害賠償
【裁判全文】
臺灣板橋地方法院民事判決  八十八年度訴字第七二三號
    原      告  甲○○
                              .
    訴訟代理人  林明正律師
    複代理  人  吳忠勇律師
                龍雲翔律師
                蘇漢祥律師
    被      告  乙○○        .
右當事人間請求侵權行為損害賠償事件，由刑事庭移送民事庭審理，本院判決如左：
    主      文
原告之訴及假執行之聲請均駁回。
訴訟費用由原告負擔。
    事      實
甲、原告方面：
  一、聲明：
    (一)被告應給付原告新臺幣（下同）二百萬元及自起訴狀繕本送達被告之翌日即民
      國八十七年三月三十一日起至清償日止，按年息百分之五計算之利息。
    (二)原告願供擔保以代釋明，請准宣告假執行。
  二、陳述：
    (一)被告前於民國八十二年三月十一日首次以急需為由，願意提供伊所有坐落於嘉
      義縣太保巿港子墘段頂港小段八一六地號土地設定抵押，並簽立本票以為擔保
      ，向原告借貸二百萬元，並於八十二年九月十二日前清償，此時原告心想有土
      地設定抵押已有保障遂應允，詎被告於八十二年四月初，竟向原告表示伊目前
      無現金可供清償，是若於八十二年九月十二日原定之清償日斷無法清償，但如
      今被告可以變賣前述之土地以為清償，惟因土地有設定抵押，一來不容易變賣
      ，二來若無抵押設定售價亦較高，被告要求原告同意塗銷抵押權之設定，當時
      原告以為既可提前清償，對原告有利，當然欣然允諾塗銷，詎被告於原告塗銷
      抵押權後，隨即於八十二年五月十四日售予訴外人向宏然，且竟未支付分文，
      並逃之夭夭，不見行縱，此時原告始知遭受詐騙。
    (二)按因故意不法侵害他人之權利者，負損害賠償責任，民法第一百八十四條第一
      項前段定有明文。被告以急需為由向原告詐騙二百萬元，事後復以清償借款為
      籍口，騙得原告塗銷原就坐落嘉義縣太保巿港子墘段頂港小段八一六地號土地
      所設定之抵押權，被告當負賠償之責。是以起訴請求判決被告應給付原告二百
      萬元及自起訴狀繕本送達被告之翌日即八十七年三月三十一日起至清償日止，
      按年息百分之五計算之利息，並陳明願供擔保以代釋明，請准宣告假執行。
  三、證據：提出下列證物為證：
    (一)借據影本一紙。
    (二)本票影本一紙。
    (三)土地登記簿影本一份。
    (四)臺灣板橋地方法院檢察署檢察官八十六年度偵續字第一一六號起訴書影本一件
乙、被告方面：
    被告未於言詞辯論期日到場，復未提出書狀作任何有利於已之聲明或陳述。
    理      由
甲、程序方面：
    被告未於言詞辯論期日到場，核無民事訴訟法第三百八十六條各款所列事由，爰
    依原告之聲請，由其一造辯論而為判決。
乙、實體方面：
    一、兩造爭執要旨：
        原告主張被告前於八十二年三月十一日首次以急需為由，願意提供伊所有坐
        落嘉義太保巿港子墘段頂港小段八一六地號土地（下稱系爭土地）設定抵押
        ，並簽立本票以為擔保，向原告借貸二百萬元，並於八十二年九月十二日前
        清償，此時原告心想有土地設定抵押已有保障遂應允，詎被告於八十二年四
        月初，竟向原告表示伊目前無現金可供清償，是若於八十二年九月十二日原
        定之清償日斷無法清償，但如今被告可以變賣前述之土地以為清償，惟因土
        地有設定抵押，一來不容易變賣，二來若無抵押設定售價亦較高，被告要求
        原告同意塗銷抵押權之設定，當時原告以為既可提前清償，對原告有利，當
        然欣然允諾塗銷，詎被告於原告塗銷抵押權後，隨即於八十二年五月十四日
        售予訴外人向宏然，且竟未支付分文，並逃之夭夭，不見行縱，此時原告始
        知遭受詐騙。被告以急需為由向原告詐騙二百萬元，事後復以清償借款為籍
        口，騙得原告塗銷就系爭土地所設定之抵押權，被告當負賠償之責。為此，
        爰依民法第一百八十四條第一項前段規定之侵權行為法律關係，請求被告給
        付原告二百萬元及自起訴狀繕本送達被告之翌日即八十七年三月三十一日起
        至清償日止，按年息百分之五計算之利息，並陳明願供擔保以代釋明，請准
        宣告假執行等語。被告則未於言詞辯論期日到場，復未提出書狀作任何有利
        於已之聲明或陳述。
    二、得心證之理由：
        (一)原告主張前開事實，固據其提出借據影本、本票影本、土地登記簿影本、
          臺灣板橋地方法院檢察署檢察官八十六年度偵續字第一一六號起訴書影本
          各一件為證，被告則經合法通知而未於言詞辯論期日到場爭執，復不提出
          書狀答辯以供本院斟酌，然被告與原告係朋友關係，於八十二年三月間，
          被告因急須現金周轉，遂向原告借貸二百萬元，並應原告之要求，於八十
          二年三月三日提供其所有系爭土地，設定本金最高限額抵押權三百萬元予
          原告之配偶鄭麗惠，並於八十二年三月四日完成抵押權登記，以擔保上開
          二百萬元之借款債權，並約定於八十二年九月十二日清償、詎於八十二年
          四月間，被告為出賣該筆土地，因土地設定上開物權負擔，不易售出，竟
          意圖為自不法之利益，向原告表示無現金可供償還，須出售土地，惟因遭
          設定抵押權，變賣不易，要求原告先行塗銷上開抵押權，並佯稱待土地出
          售後將先行還款，致原告因此陷於錯誤，誤認被告將提前清償其欠款，遂
          於八十二年四月十五日先行塗銷上開三百萬元之本金最高限額抵押權，被
          告旋將系爭土地出售予訴外人向宏然，但未依約優先清償予原告，使被告
          原所負有擔保責任應優先清償之債務成為無擔保之普通債務，而受有免除
          物權擔保責任之利益。被告此一行為，經本院八十七年度易字第一００四
          號刑事判決以詐欺得利罪，判處有期徒刑五月，嗣據被告上訴，而臺灣高
          等法院以八十八年度上易字第一八六０號刑事判決諭知上訴駁回、緩刑四
          年確定，有前開刑事判決二件、臺灣板橋地方法檢察署刑案資料查註紀錄
          表一件附卷可稽，自堪信原告主張被告於借款後，佯以優先清償，使原告
          因此陷於錯誤，先行塗銷供擔保之抵押權為真實。惟觀諸刑事判決認定之
          事實，被告係於八十二年四月間，意圖為自己不法之利益，佯以可賣地提
          前還款為由，致使原告陷於錯誤，應允先行塗銷上開抵押權，然並未認定
          被告提供擔保物，向原告借貸二百萬元係詐欺之行為。職是，本件應審究
          者，一則，被告於八十二年三月間，向原告借貸二百萬，是否係詐欺行為
          ？再者，原告陷於錯誤而塗銷設定於系爭土地上之本金最高限額抵押權，
          是否受有損害？茲分述如后。
        (二)查原告與被告本係朋友關係，且被告在借款之初既已提供系爭土地，設定
          本金最高限額三百萬之抵押權及簽發面額二百萬元之本票予原告之妻即訴
          外人鄭麗惠，以作為擔保借款之用，有本票、土地登記簿等影本各一件附
          卷可稽，矧被告於刑事審理程序中陳稱借款之後，亦曾給付利息等語，復
          為原告所不爭執（參閱卷附本院八十七年度易字第一００四號卷宗八十七
          年四月十四日訊問筆錄），經本院核閱卷附刑事詐欺案卷影本無訛，是以
          實難認被告有詐騙金錢之情事。原告後未依據民事訴訟法第二百七十七條
          之規定，對於被告於借款、設定抵押權之初即有意圖為自己不法所有之詐
          欺要件另行舉證以實其說，此部分之主張自難信為真實。
        (三)按因故意或過失，不法侵害他人之權利者，負損害賠償責任。民法第一百
          八十四條第一項定有明文，是以一般侵權行為之要件如下：須有加害行
          為。須侵害權利或利益。須致損害。行為須不法。行為人須責任
          能力。行為人須有故意或過失。本件被告佯稱其擬將系爭土地出售後，
          先行還款，致原告因此陷於錯誤，誤認被告將提前清償其欠款，遂於八十
          二年四月十五日先行塗銷上開三百萬元之本金最高限額抵押權，被告亦旋
          將系爭土地出售予訴外人向宏然，但未依約優先清償予原告，使被告原所
          負有擔保責應優先清償之債務成為無擔保之普通債務，而受有免除物權擔
          保責任之利益。被告此一行為，經本院八十七年度易字第一００四號刑事
          判決以詐欺得利罪，判處有期徒刑五月，嗣據被告上訴，而臺灣高等法院
          以八十八年度上易字第一八六０號刑事判決諭知上訴駁回、緩刑四年確定
          ，業如前述，是以被告以詐欺行為，致使原於系爭土地上所設定之抵押權
          塗銷，受有免除物權擔保責任之利益，惟按物權乃對標的之直接支配，具
          有排他與優先效力，故物權之存在及其變動，必須有一定之公示方法，以
          為表現，始能發生一定法律效果，而民法第七百五十八條規定「不動產物
          權，依法律行為取得、設定、喪失及變更者，非經登記，不生效力。」，
          故而，不動產物權之變動，係以登記之公示方法，為生效要件。原告雖主
          張其誤信被告施以之詐欺行為，以致塗銷抵押權之設定，被告亦旋即出售
          系爭土地予訴外人向宏然，但未依約優先清償予原告，使原告受有可優先
          受償之債權，因擔保物權經塗銷而成為無優先受償之債權的損害云云，惟
          查，原告主張受詐欺而塗銷之抵押權，係被告於八十二年三月三日為擔保
          積欠訴外人鄭麗惠（即原告之配偶）之債權，所設定本金最高限額三百萬
          元之抵押權，有土地登記簿影本一件附卷可稽，原告自非本件抵押權人，
          而本金最高限額抵押權係擔保將來繼續不斷發生之不特定債權，其設定除
          就當事人外，對於債務人及擔保債權之範圍，務須於抵押權設定登記一併
          予登記，蓋抵押權人、債務人與擔保債權範圍之登記，乃在限定僅於抵押
          權人與債務人間所生，屬於擔保債權範圍內之不特定債權，始為擔保效力
          所及。被告固積欠原告二百萬之借款債務，二者間亦係為擔保前開債務之
          優先受償，設定前開抵押權，惟訴外人鄭麗惠既係本件本金最高限額抵押
          權登記之權利人，原告自不得以擔保債權已屆清償期而未受清償，據之實
          行本金最高限額抵押權，職是，該抵押權雖經原告同意塗銷，僅被告原所
          負有擔保責任應優先清償之債務成為無擔保之普通債務，而受有免除物權
          擔保責任之利益，原告對於被告之借款債權，非前開本金最高限額抵押權
          所擔保者，自難謂其因被告詐欺之行為，受有可優先受償之債權，因擔保
          物權經塗銷而成為無優先受償之債權的損害。
        (四)綜上所述，原告既主張被告施以詐欺之行為，致原告受有借款二百萬元及
          因本金最高限額抵押權經塗銷後無法優先受償之損害，自應舉證證明之，
          然原告所舉事證均無足證明被告於借款、設定抵押權之初，即有詐欺原告
          同意借貸之行為，及本件本金最高限額抵押權塗銷後，其受有何損害？職
          是，原告依據侵權行為損害賠償之法律關係，主張被告應給付二百萬元及
          自起訴狀繕本送達被告之翌日即八十七年三月三十一日起至清償日止，按
          年息百分之五計算之利息，法於無據，應予駁回。
    三、原告之訴既遭駁回，其假執行之聲請已失其所附，應併予駁回之。
據上論結：本件原告之訴為無理由，依民事訴訟法第三百八十五條第一項前段、第七
十八條，判決如主文。
中      華      民      國    八十九    年      一      月    二十一    日
                                臺灣板橋地方法院民事第三庭
~B法  官  徐福晉
右正本證明與原本無異。
如不服本判決，應於判決送達後廿日內，向本院提出上訴狀。
中      華      民      國    八十九    年      一      月    二十四    日
~B書記官  陳金鳳


司法院資訊處製作；財團法人民間司法改革基金會備份。
